【裁判字號】    98,台上,1276
【裁判日期】    980723
【裁判案由】    損害賠償
【裁判全文】
最高法院民事判決            九十八年度台上字第一二七六號
上  訴  人  中華航空股份有限公司
法定代理人  丁○○
訴訟代理人  蘇文生律師
被 上訴 人  甲○○
            乙○○
                    弄42號
            丙○○
共      同
訴訟代理人  徐松龍律師
上列當事人間請求損害賠償事件，上訴人對於中華民國九十七年
十二月三十日台灣高等法院第二審判決（九十七年度勞上字第一
七號），提起上訴，本院判決如下：
    主  文
原判決除假執行部分外廢棄，發回台灣高等法院。
    理  由
本件上訴人主張：被上訴人甲○○於民國九十三年底經伊錄取為
培訓機師，於九十四年二月間簽立確實遵守「自訓駕駛員初級訓
練生活須知及行動準則」（下稱行動準則），並邀同被上訴人乙
○○、丙○○為連帶保證人訂立承諾書（下稱系爭承諾書），約
定於訓練期間若因品德原因退訓，願賠償含訓練費及津貼等一切
費用後，即開始接受地面及飛航機師培訓課程。詎甲○○於九十
四年四月在澳洲接受培訓期間（下稱系爭培訓課程），竟多次與
男學員在受訓校區內玩脫衣遊戲，並與他名學員有不正常男女交
往行為，紊亂受訓學員紀律、違反行動準則約定，顯有品德上之
嚴重瑕疵，侵害伊公司之聲譽。且甲○○於應徵機師之工作申請
表上，對於婚姻、子女及工作經歷均為虛偽記載，亦與機師須具
備足資信賴之適職性有所不合。業經伊於九十四年十二月二十三
日將其退訓。爰依侵權行為法律關係及系爭承諾書、行動準則之
約定，求為命被上訴人連帶賠償伊已支付之訓練費及津貼等合計
新台幣（下同）二百十五萬二千零二十二元本息之判決。
被上訴人則以：甲○○經上訴人錄取為培訓機師後，已有員工編
號，由上訴人為其辦理勞工保險、按月給付薪資，依勞動基準法
規定，雙方即成立僱傭關係，自有該法規定之適用。是上訴人於
九十四年四月間知悉其所主張之各該退訓事由，卻於同年十二月
二十三日始為退訓處分而終止勞動契約，已逾勞動基準法第十二
條第二項規定之三十日除斥期間，應不生終止之效力。況甲○○
所受之副機師訓練係著重於飛行技能及專業飛航知識之培養，縱
其於澳洲受訓期間有上訴人所稱之不當行為，亦僅屬私德上之瑕
疵，對於飛行專業或能力並無影響。上訴人容許參與該遊戲之其
他學員繼續完成受訓，獨對甲○○為退訓解僱處分，顯非最後、
無法迴避之不得已手段，實違比例原則及解僱最後手段性原則，
應屬無效等語，資為抗辯。
原審廢棄第一審所為上訴人勝訴之判決，改判駁回其訴，無非以
：勞動基準法所規定之勞動契約，係指當事人之一方，在從屬於
他方之關係下，提供職業上之勞動力，而由他方給付報酬之契約
。勞工應提供之具體勞動力內容，於不違反勞動契約主要範圍內
，原則上由雇主指定，勞工依雇主指定所提供之勞務，不以雇主
所經營之主要業務為限，即令為日後提供雇主經營事業所須之勞
動，而接受雇主之指派從事訓練、講習等活動，亦應認係依勞動
契約提供勞務。是上訴人既於九十三年底錄取被上訴人甲○○為
培訓機師。甲○○於九十四年二月間簽署系爭行動準則，並邀同
被上訴人乙○○、丙○○為連帶保證人與上訴人簽署系爭承諾書
，約定由甲○○參與上訴人提供之飛航機師培訓課程，受訓完畢
後將以試用副機師任用，甲○○於受訓期間復領有生活津貼，則
甲○○參加系爭培訓課程，自係基於上訴人之指示而為，其目的
乃在於「培訓」甲○○使其日後得順利為上訴人提供飛行之勞務
，非單純為甲○○訓練飛行技術。此一合意之性質即屬訂立勞動
契約。上訴人主張兩造間僅為單純之訓練契約，尚無可採。參酌
勞資關係係以勞動力為中心，受空間、時間限制之結合關係，並
非勞工與雇主之全人格之結合關係。因此在工作時間外之勞工業
務外行為，應屬勞工之私生活範圍，非雇主所得任意支配。唯有
勞工之行為與事業活動有直接關連，且損害事業之社會評價，為
維持事業秩序之必要，方足成為懲戒之對象等情，上訴人主張甲
○○於參與系爭培訓課程間所為之脫衣行為，依同期受訓學員之
陳述，該脫衣遊戲係學員私下聚會時之嬉鬧，是否嬉鬧過頭，固
可能因個人主觀感受及經驗而有不同意見，但並未公開為之，亦
未有任何學員因此造成傷害，且於遊戲過後，學員中除有一人自
動退訓及甲○○遭退訓處分外，其餘均如期完成訓練，可知甲○
○參與該遊戲並非已至品德瑕疵，非予退訓不可之程度。又甲○
○無婚姻關係存在，如何與其他未婚男子交往，本有其自由，當
無向上訴人報告之必要。上訴人主張甲○○刻意隱瞞與同期受訓
之另一男學員之交往，顯見其有不正當交往、刻意欺瞞、不實之
人格，亦無足採。至於甲○○所以於九十四年十二月十六日接受
上訴人之調查前，出具承諾書及切結書，承諾對於上訴人就此事
件之決定，無任何異議，或透過第三人關說，否則願受最嚴厲處
分，包括終止訓練或解僱，並願賠償違約金及訓練費用暨其他損
失，係以上訴人同意讓其繼續從事飛行、未終止其訓練或解僱之
條件下，始屬有效。又媒體係在上訴人於九十四年十二月二十六
日將甲○○退訓後之九十五年五月二十二日方為報導，上訴人復
不能證明其公司聲譽因此受有具體不良影響，則上訴人依系爭行
動準則第七條第九款規定，將甲○○退訓，自違比例原則，不生
效力。甲○○係應徵上訴人之飛行機師，重在飛行技術以及飛行
安全所須之工作紀律是否具備，其是否已婚、有無子女，曾否在
其他公司擔任行政經理職務，本非重點，其於經錄取參加系爭培
訓課程時，就婚姻、子女狀況之確實填載，已難認有欺瞞之意思
。且上訴人於九十四年五月間已知悉甲○○之上開資料有不實情
況，卻遲至同年十二月二十六日始終止僱傭契約關係，亦逾勞動
基準法第十二條第一項第一款及第二項規定之三十日除斥期間，
不能發生終止之效力。上訴人投資於甲○○之培訓損失，係上訴
人違法擅將其退訓所致，尤難認甲○○有何不法侵害上訴人權利
之行為。從而，上訴人本於承諾書、切結書、工作申請表、行動
準則之約定及侵權行為法律關係，請求被上訴人連帶賠償損害，
均無理由等詞，為其論斷之基礎。
按民法第四百八十二條規定：稱僱傭者，謂當事人約定，一方於
一定或不定之期限內為他方服勞務，他方給付報酬之契約。而勞
動基準法所規定之勞動契約，乃當事人之一方，在從屬於他方之
關係下，提供職業上之勞動力，由他方給付報酬之契約。換言之
，受僱人於勞動契約有效期限內，有為雇主提供勞務之義務。倘
該勞務之性質，必須經特殊訓練及格後始能提供，僱用人為將來
能由特定受僱人提供該當之勞務，方為職前必要之訓練，則於訓
練期間內受僱人既無提供勞務之可能性，除非契約有特別約定外
，即難謂於職前訓練期間，雙方間已有勞動契約關係存在。準此
，依據系爭行動準則第六條、第十一條、第十二條有關：在職員
工與非員工於受訓期間不同之待遇、津貼；受訓期間之勞保、健
保、團保之提供；及完訓返國後由人力處辦理聘僱手續等約定（
一審調字卷，四七、四九頁），似見上訴人對在職員工及將來可
能聘僱之員工均提供訓練。再參酌甲○○於受訓期間所領取者為
每月美金三百元之非員工津貼、系爭承諾書有關甲○○完訓合格
以「試用副機師任用」之約定，暨甲○○尚未完成與上訴人間之
聘僱手續等情，上訴人主張：於甲○○訓練合格、完成試用副機
師聘僱手續前，未能提供勞務，兩造間尚非勞動契約關係，是否
為無足採？非無研求之餘地。原審徒以上訴人已提供甲○○員工
編號、訓練、勞保、生活津貼，遽認其與上訴人間為勞動契約關
係，而為上訴人之退訓懲戒處分（終止勞動契約）違反比例原則
，及勞動基準法第十二條第一項第一款、第二項所定之三十日除
斥期間，不生終止效力之判斷，自嫌疏略。其次，契約當事人一
方之行為倘與他方當事人（事業主）之事業活動有直接關連，而
該行為有損害事業主之社會形象評價、商業競爭力、內部秩序紀
律之維護時，若雙方就事業主有終止契約權利之約定，並未違反
公序良俗、強制禁止之規定，基於契約自由原則，應認該約定為
合法、有效。且是否有該當行為，事業主應有依相關約定認定之
權限。倘非恣意為之，亦非法所禁止。查甲○○係上訴人錄取之
副機師培訓人員，於培訓完成時將擔任飛行工作，為原審所認定
之事實。而飛安之維護，攸關乘客、機員生命、財產之保障，及
上訴人公司之企業形象、評價、商業競爭力暨紀律之維持，可知
具一定之良善品德，乃飛行人員之基本要件。若因品德問題導致
事業主對其能否妥適執行飛行職務已喪失信賴性，依上說明，事
業主是否無依雙方約定終止契約關係之權利？苟系爭承諾書約定
：訓練期間言行絕不違反華航（上訴人）利益或聲譽；系爭行動
準則第七條第九項規定：如有私德、行為不當以致影響訓練進度
或本公司（上訴人）聲譽受損等情事，得視情節輕重予以處分或
退訓；系爭工作申請表規定應照實填寫，如有不實，公司得隨時
終止契約，以及甲○○於九十四年十二月十六日上訴人調查系爭
事件前希望上訴人公司從輕發落所出具之承諾書（一審卷第一宗
，七二頁、一審調字卷，五九頁）之約定，均屬合法有效，而甲
○○又確有上訴人所稱之品德瑕疵，上訴人將其退訓，終止雙方
間之訓練契約，請求被上訴人賠償損害，是否無據？亦有再為詳
查審酌之必要。上訴意旨，指摘原判決不當，求予廢棄，非無理
由。
據上論結，本件上訴為有理由。依民事訴訟法第四百七十七條第
一項、第四百七十八條第二項，判決如主文。
中    華    民    國  九十八  年    七    月  二十三  日
                      最高法院民事第三庭
                          審判長法官  蘇  茂  秋
                                法官  陳  碧  玉
                                法官  王  仁  貴
                                法官  張  宗  權
                                法官  陳  重  瑜
      本件正本證明與原本無異
                                      書  記  官
中    華    民    國  九十八  年    八    月    四    日
                                                      Q


司法院資訊處製作；財團法人民間司法改革基金會備份。
